【裁判字號】    97,易,2935
【裁判日期】    971128
【裁判案由】    詐欺
【裁判全文】
臺灣板橋地方法院刑事判決              97年度易字第2935號
公  訴  人  臺灣板橋地方法院檢察署檢察官
被      告  丁○○
上列被告因詐欺案件，經檢察官提起公訴（97年度偵字第13857
、21934號），本院判決如下：
    主  文
丁○○幫助意圖為自己不法之所有，以詐術使人將本人之物交付
，處有期徒刑陸月，如易科罰金，以新臺幣壹仟元折算壹日。
    事  實
一、丁○○能預見提供自己帳戶予他人使用，可能幫助詐欺集團
    詐取財物，竟仍不違背其本意，而基於幫助詐欺之不確定故
    意，於民國（下同）97年1 月間某日，將其所有於臺北縣板
    橋市○○路○ 段188 號玉山商業銀行埔墘分行開戶之帳戶（
    帳號：0000000000000 號，下稱：玉山銀行帳戶）、於苗栗
    縣頭份鎮○○路916 號兆豐國際商業銀行頭份分行開戶之帳
    戶（帳號：00000000000 ，下稱兆豐銀行帳戶）、於新竹市
    ○○路106 號6 樓渣打國際商業銀行之帳戶（帳號：000000
    000000號，下稱：渣打銀行帳戶）存摺、提款卡及密碼，在
    不詳地點，交付年籍姓名不詳之詐欺集團成員。嗣該詐欺集
    團成員即分別基於詐欺之犯意，撥打電話予丙○○、乙○○○、甲○、黃驛婷，要求丙○○等依該詐欺集團成員指示操
    作自動櫃員機，使丙○○等陷於錯誤，依其指示而於如附表
    所示時間將如附表所示款項匯至丁○○上揭銀行等之帳戶後
    ，旋遭提領一空（關於該詐欺案件被害人、詐欺方式、匯入
    時間、銀行帳戶、詐欺金額均詳如附表），嗣丙○○等發覺
    有異，報警處理循線查悉上情。
二、案經臺北縣政府警察局海山分局移送臺灣板橋地方法院檢察
    署檢察官偵查起訴。
    理  由
一、按被告以外之人於審判外之陳述，雖不符同法第159 條之1
    至之4 之規定，而經當事人於審判程序同意作為證據，法院
    審酌該言詞陳述或書面陳述作成時之情況，認為適當者，亦
    得為證據，刑事訴訟法第159 條之5 第1 項定有明文。本件
    被告及檢察官於本院本案程序進行以迄辯論終結為止就下述
    證據資料屬傳聞證據，且不符刑事訴訟法第159 條之1 至之
    4 之規定者，均不為否定之陳述，應認為同意作為證據，而
    本院審酌各該證據資料作成時之一切客觀情況，認為適當得
    為證據，合先敘明。
二、訊據被告丁○○固坦承有開立上揭玉山銀行、兆豐銀行、渣
    打銀行帳戶一事，然矢口否認上開公訴所指幫助詐欺之犯行
    ，辯稱略以：該銀行存摺等係於97年1 月10日伊從臺北搬家
    至竹南時遺失；我不可能那麼笨把東西給人，導致自己有罪
    ，我東西是不見，等通知我的帳戶被拿來詐欺才知道，沒有
    報案，有4 、5 個帳戶，我只有一個工作，約短短幾個月就
    換一次工作，每換一個工作，要轉帳的銀行就不一樣，所以
    就重新申請，玉山銀行是85度C 中和員山店要用的，兆豐銀
    行是電子行業、京元公司在竹南要用的，85度C 是前年七、
    八月，京元更早，時間不記得，渣打銀行也是工作要用的，
    哪一家公司忘了，我做過很多工作，也是電子行業，好像是
    超豐，在竹南公義路，都只作幾個月而已，工作時間我忘記
    ，郵局帳戶更早，什麼工作、什麼公司要用的，我忘了，中
    華商銀的帳戶我也忘了，還有頭份信用合作社的帳戶，這個
    戶頭從來沒有用過，本來也是薪資轉帳用的，但我作幾天就
    沒做了，是在天仁茗茶公司，除了上開帳戶，應該沒有了。
    （後稱）我說的信用合作社就是合作金庫等云云。
三、經查：
(一)、某不詳之詐欺集團之不詳成員於如附表所示時間，以如附表
    所示之方式向被害人（即證人丙○○、乙○○○、甲○、黃
    驛婷）等人施以訛詐行為，致其等信以為真，乃誤為操作AT
    M 自動櫃員機而轉帳至被告開立之各該帳戶等情，業據被害
    人即證人丙○○、乙○○○、甲○、黃驛婷於警詢中指述綦
    詳，且有交易明細表暨被告上述銀行之開戶資料、帳戶交易
    明細表附卷足憑，堪認屬實。
(二)、又被告所開立如上所述玉山銀行埔墘分行之帳戶，並無申報
    掛失紀錄，有該銀行函件暨開戶基本資料及交易明細可證；
    被告申領之渣打銀行帳戶，同無申報掛失之紀錄，亦有該渣
    打銀行函件暨自動櫃員機交易明細表、銀行開戶資料及交易
    明細足佐；被告上揭兆豐銀行帳戶同係被告所開立，然其遲
    至97年1 月24日始向銀行申報掛失，亦不合一般生活常情，
    此稽之以被告於本院訊問時供述以：（本件你所開設的所有
    帳戶，是否在97年1 月以前都沒有使用？）沒有；（為何上
    開所有郵局、中華商銀、合庫的帳戶，要與玉山銀行、兆豐
    銀行、渣打銀行分開存放？）我覺得需要用到我才放在身邊
    ，我覺得不需要用到的帳戶我就放在老家；（你剛才所述在
    97年1 月以前都沒有使用，為何還需要將上開三個帳戶放在
    身邊？）從事電子行業時，都會較常用到上開三個帳戶，我
    就放在身邊，其他沒有用到的帳戶我就放在老家；（你所稱
    沒有遺失的帳戶，有無遭到詐騙集團使用？）我不知道；（
    你於本院準備程序中所說，上開玉山銀行、渣打銀行、兆豐
    銀行帳戶，是因為工作的關係，要薪資轉帳才開戶？提示並
    告以要旨）對；（為什麼所調取你玉山銀行的交易明細，你
    於96年7 月27日開戶，裡面只有兩筆薪資轉帳？提示並告以
    要旨）那時候我才工作兩個月而已，應該是三筆，從96年9
    月到11月；（為什麼你渣打銀行的交易明細，只有95年10月
    5 日有一筆薪資資料，其他都沒有紀錄？提示並告以要旨）
    工作沒有用那本，當然就沒有用；（為什麼兆豐銀行所調取
    的交易明細，都沒有任何薪資入帳的資料？提示並告以要旨
    ）應該是會有，怎麼會沒有等語（見本院97年11月18日審理
    筆錄），可證被告所為如上辯解，衡諸社會一般人之認知與
    帳戶使用常情，實屬相悖，要無足採；再次，被告所申請之
    玉山銀行帳戶、渣打銀行帳戶、兆豐銀行帳戶均遭通報為警
    示帳戶，亦有財團法人金融聯合徵信中心問題帳戶通報紀錄
    資訊1 件可憑。
(三)、被告雖執前詞置辯，惟查；
１、被告空言前開帳戶之存摺、提款卡等係遺失，惟何以未能敘
    明具體情節，復未為報警處理，用以完善本身帳戶之後續處
    理事宜，並保本身於金融銀行體系徵信之實，所辯已堪置疑
    ；況且被告年紀甚輕，又何需如此多端戶頭，容堪懷疑。
２、再者，被告迭為供承其對密碼未予記住，若果如斯，為竊取
    或拾得者，又何能知悉該3 帳戶之帳戶使用者密碼，蓋使用
    提款卡領取帳戶內之款項，須操作自動櫃員機輸入正確之密
    碼，始能順利為之提領，乃眾所週知之事，則持有提款卡之
    人若非得帳戶所有人之同意或授權而得以知悉提款卡之密碼
    ，其欲以隨機輸入數字號碼之方式而命中正確之密碼進而順
    利領取款項，以現今提款卡密碼設計之精密程度而言，機率
    實屬萬千低微；又為避免帳戶遭受不法集團之訛詐使用，在
    新聞或其他公共媒體經常為報導週知曉示大眾，更提醒民眾
    不應將密碼以本身身分證號碼或其他與本身較為切近之數字
    為之，且更不應將密碼寫在金融卡上，此為眾所週知之一般
    金融卡使用之常識，並無疑問，何況被告已經申領取得多張
    金融卡戶頭，其更應小心翼翼之保管使用，用以防免有幫助
    訛詐集團用為詐騙他人錢財之情，其理甚明。
３、另就取得上開被告之帳戶之詐欺行為人而言，其既利用該等
    帳戶作為收取騙得款項之工具，且確有被害人因受騙而匯款
    至上開帳戶內，衡情該人當無可能選擇一隨時可能遭帳戶所
    有人掛失而無法使用之帳戶，作為收取款項之用，否則，倘
    該人尚未及實施詐欺犯行，甚者已實施詐欺犯行而未及提領
    詐得款項前，該帳戶所有人已先行將帳戶掛失，則該人豈非
    徒勞無功、一無所獲？此益徵被告上開銀行帳戶之存摺、提
    款卡及密碼等物，絕非詐欺行為人偶然取得而使用，亦無疑
    義。
４、綜合上述各情，系爭帳戶存摺、提款卡及密碼應係被告提供
    予他人使用無疑，被告所辯無非卸責之詞，難為採信。
(四)、據上，被告所辯，核無足採，本案事證已臻明確，被告犯行
    ，足以認定，自應依法論科。
四、按於金融機構開設存款帳戶，請領存摺及提款卡一事，原係
    針對個人身分之社會信用而予以資金流通，有強烈之屬人性
    ，而金融帳戶為個人理財之工具，於金融機構申請開設存款
    帳戶亦無任何特殊之資格限制，一般民眾皆可以存入最低開
    戶金額之方式，任意於金融機構申請開設存款帳戶，且一人
    並可於不同之金融機構申請多數之存款帳戶使用，此屬眾所
    周知之事實；是依一般人之社會生活經驗，若見他人不以自
    己名義申請帳戶使用，反而向人借用存款帳戶供己使用，衡
    情對於該帳戶是否供不法之使用，當有合理之懷疑；被告既
    係心智成熟之成年人，依其個人之智識及經驗，應可預見提
    供帳戶存摺、提款卡等物供他人使用，有幫助該他人從事詐
    欺取財犯行之可能。然被告竟仍將其上開帳戶之存摺、提款
    卡等物，均交予他人使用，足見被告於主觀上對於其提供帳
    戶之行為，縱令因而幫助他人為詐欺取財之行為，亦不違反
    其本意，其有幫助詐欺取財之不確定故意，至屬灼然。
五、按幫助犯之成立，主觀上行為人須有幫助故意，客觀上須有
    幫助行為，亦即須對於犯罪與正犯有共同之認識，而以幫助
    之意思，對於正犯資以助力，而未參與實施犯罪之行為者而
    言（參照最高法院75年度臺上字第1509號、88年度臺上字第
    1270號刑事判決意旨）。被告將其開立之前開帳戶之存摺、
    提款卡及密碼交付予他人供作詐欺集團使用，使該詐欺集團
    作為對被害人實施詐欺取財犯罪之工具，顯係基於幫助他人
    實施詐欺取財犯行之故意，所為顯係詐欺取財罪名之構成要
    件以外之行為，其為幫助犯，甚明；核被告所為，係犯刑法
    第30條第1 項前段、第339 條第1 項之幫助詐欺罪。被告基
    於幫助之犯意參與本案犯行，所為復非屬詐欺取財之構成要
    件行為，為幫助犯，依刑法第30條第2 項之規定，按正犯之
    刑減輕之。被告以一個幫助行為觸犯數個幫助詐欺之罪名，
    為同種想像競合犯，應從重論以一罪。另稽之以被害人等匯
    入款項時間先後為：97年1 月19日22時51分許（附表編號3
    ），匯入被告所有之兆豐銀行帳戶，帳號：00000000000 號
    ；97年1 月20日16時35分許（附表編號1 ）、同日17時29分
    許（附表編號4 ）2 次，匯入款項入被告玉山埔墘分行帳戶
    帳號：000000000000號；97年1 月20日20時20分許（附表編
    號2 ），匯入款項入被告所有之英商渣打銀行帳戶帳號：00
    0-000000000000號，並就詐欺集團之訛詐手段方式亦復同一
    （參如附表所示）等情為綜合判斷，則被告應係同時將該等
    帳戶交予詐欺集團成員所使用，應無疑義。因如上述，原公
    訴意旨認被告係分別將其所申領取得之玉山銀行、渣打銀行
    、兆豐銀行帳戶交付年籍姓名不詳之詐欺集團成員，以幫助
    該詐欺集團遂行詐欺行為，犯意各別，行為互殊，應論以3
    個幫助詐欺犯行，予分論併罰等云云，容或誤會（本院按：
    原起訴所認應為數罪一情部分，業據公訴人於本院準備程序
    暨審理程序時更正在卷，附帶說明）。爰審酌被告素行（參
    被告前案紀錄表）、知識程度、犯罪行為導致詐欺犯罪追查
    不易，形成查緝死角，對被害人及社會公安之危害程度及犯
    後仍飾詞否認犯行，態度非佳等暨其他一切之情狀，酌情量
    處如主文所示之刑，並諭知易科罰金之折算標準，以資懲儆
    。
據上論斷，應依刑事訴訟法第299 條第1 項前段，刑法第30條、
第339 條第1 項、第55條、第41條第1 項前段，刑法施行法第1
條之1 第1 項、第2 項前段，判決如主文。
本案經檢察官靳開聖到庭執行職務。
中    華    民    國    97    年    11    月    28    日
                  刑事第5 庭審判長法  官  潘長生
                                  法  官  謝梨敏
                                  法  官  黎錦福
上列正本證明與原本無異。
如不服本判決，應於判決送達後10日內敘明上訴理由，向本院提
出上訴狀（應附繕本） ，上訴於臺灣高等法院。
                                  書記官  蔡麗春
中    華    民    國    97    年    11    月    28    日
附錄本案論罪科刑法條全文：
中華民國刑法第339條
（普通詐欺罪）
意圖為自己或第三人不法之所有，以詐術使人將本人或第三人之
物交付者，處5 年以下有期徒刑、拘役或科或併科1 千元以下罰
金。
以前項方法得財產上不法之利益或使第三人得之者，亦同。
前二項之未遂犯罰之。
附表：
┌─┬───┬─────────┬──────┬─────┬───────┐
│編│被害人│  詐欺集團成員所為│匯入銀行帳戶│匯入日期與│備        註  │
│號│      │  訛詐之具體方式體│名稱        │金額（新臺│              │
│  │      │  現              │            │幣）      │              │
├─┼───┼─────────┼──────┼─────┼───────┤
│1 │丙○○│詐欺集團撥打被害人│被告申領之玉│97年1 月20│臺灣板橋地方法│
│  │      │住處電話，佯稱其於│山銀行埔墘分│日16時35分│院檢察署97年度│
│  │      │網路購物之商品因宅│行帳戶，帳號│匯入29,988│偵字第13857 號│
│  │      │配人員誤簽收表單，│：          │元。      │卷            │
│  │      │可能從銀行扣款，須│0000000000  │          │              │
│  │      │由被害人至提款機依│231 號      │          │              │
│  │      │其指示操作解除分期│            │          │              │
│  │      │設定。            │            │          │              │
├─┼───┼─────────┼──────┼─────┼───────┤
│2 │張李和│詐欺集團撥打被害人│被告申領之英│97年1 月20│ 同        上 │
│  │伶    │電話，冒稱東森購物│商渣打銀行帳│日20時20分│              │
│  │      │服務員，佯稱被害人│戶，帳號：05│許匯入46, │              │
│  │      │於東森公司購物遭設│0000000000號│000元     │              │
│  │      │定為約定帳戶用，必│            │          │              │
│  │      │須每月扣款，須由被│            │          │              │
│  │      │害人至自動櫃員機解│            │          │              │
│  │      │除設定。          │            │          │              │
├─┼───┼─────────┼──────┼─────┼───────┤
│3 │甲○  │詐欺集團撥打被害人│被告申領之兆│97年1 月19│同         上 │
│  │      │電話，佯稱被害人所│豐銀行頭份分│日22時51分│              │
│  │      │簽之宅急便單據有誤│行帳戶，帳號│匯入29,983│              │
│  │      │，須被害人所有之銀│：0000000000│元        │              │
│  │      │行帳戶查詢餘額，又│1號         │          │              │
│  │      │須前往新莊市○○路│            │          │              │
│  │      │879 之17號渣打銀行│            │          │              │
│  │      │之自動櫃員機進行數│            │          │              │
│  │      │據整合。          │            │          │              │
├─┼───┼─────────┼──────┼─────┼───────┤
│4 │黃驛婷│詐欺集團撥打被害人│被告所有之玉│97年1 月20│臺灣板橋地方法│
│  │      │電話，佯稱被害人先│山銀行埔墘分│日17時29分│院檢察署97年度│
│  │      │前向電台購買書本付│行帳戶，帳號│許匯入9988│偵字第21934 號│
│  │      │費後，因帳單弄錯變│：0000000000│元        │卷            │
│  │      │成分期扣款，每個月│231號       │          │              │
│  │      │扣款100元扣12期， │            │          │              │
│  │      │須至郵局提款機依其│            │          │              │
│  │      │指示操作。        │            │          │              │
└─┴───┴─────────┴──────┴─────┴───────┘


司法院資訊處製作；財團法人民間司法改革基金會備份。
